臺灣臺北地方法院民事判決　　　　　　100年度簡上字第162號
上　訴　人　陳家寅
視同上訴人　游珮玲
被 上訴 人　　台北富邦商業銀行股份有限公司
法定代理人　韓蔚廷
訴訟代理人　曾郁文
　　　　　　謝官翰
　　　　　　童鈺晶
上列當事人間請求撤銷贈與等事件，上訴人對於民國100年2月10
日第一審判決（本院台北簡易庭100年度北店簡字第593號）提起
上訴，本院於民國100年11月8日言詞辯論終結，判決如下：
    主  文
原判決廢棄。
被上訴人於第一審之訴駁回。
第一、二審訴訟費用新台幣壹萬壹仟零貳拾伍元由被上訴人負擔
。
    事實及理由
一、程序部分：
（一）按訴訟標的對於共同訴訟之各人必須合一確定者，共同訴
      訟人中一人之行為有利益於共同訴訟人者，其效力及於全
      體；不利益者，對於全體不生效力，民事訴訟法第56條第
      1項第1款定有明文；本件被上訴人於原審依民法第244條
      第1項、第4項規定，聲請撤銷游珮玲於民國94年4月14日
      無償贈與陳家寅其所有坐落於台北市○○區○○段三小段
      232地號土地上460建號之建物及土地（即門牌號碼：台北
      市○○路○段127巷29弄9號6樓，下稱系爭房地）之債權行
      為及物權行為，陳家寅應將系爭房地於94年5月4日以贈與
      為原因，向台北市大安地政事務所辦理所有權移轉登記予
      以塗銷，其訴訟標的對游珮玲、陳家寅必須合一確定（最
      高法院28年度上字第978號、38年台上字第308號判例參照
      ），故本件雖僅上訴人陳家寅提起上訴，惟依上開規定，
      其上訴係有利於共同訴訟人，其效力及於游珮玲，是游珮
      玲雖未據上訴，仍應視為已上訴，爰併列游珮玲為上訴人
      （以下與游珮玲合稱上訴人），合先敘明。
（二）本件視同上訴人游珮玲經合法通知，未於言詞辯論期日到
      場，核無民事訴訟法第386條所列各款情形，應依被上訴
      人之聲請，由其對視同上訴人游珮玲部分一造辯論而為判
      決。
二、被上訴人主張：游珮玲於92年7月23日向被上訴人辦理「台
    北銀行聯名卡、白金卡」信用卡，尚積欠原告新台幣（下同
    ）408,854元，及其中387,628元部分自95年3月29日起至清
    償日止，按年息19.69%計算之利息，及按前述利息加計10%
    之違約金，並賠償督促程序費用1,000元，此有本院95年度
    促字第15109號支付命令及確定證明書可資證明。詎游珮玲
    明知其所負上開債務迄未清償完畢，竟於94年4月14日將其
    名下所有系爭房地以贈與為原因移轉所有權登記予陳家寅，
    游珮玲所為之無償行為顯已害及被上訴人之債權。又游珮玲
    前曾擁有之台北市大安區○○○路420巷23號2樓房地，業已
    於95年1月26日轉賣予他人；此外游珮玲所擁有之台北縣土
    城市（現改制為新北市土城區，下同）埤塘段埤塘小段54地
    號、54-5地號、55-3地號（地籍重測後改編為柑林段1218地
    號、1235地號、1234地號）等土地，其取得原因為繼承，且
    權利範圍為公同共有，復經他債權人聲請法院為查封登記在
    案，拍賣並無實益，可知上訴人間就系爭房地之無償贈與行
    為確已積極減少游珮玲之財產，使被上訴人之債權有不能受
    償之虞，為此，爰依據民法第244條第1項、第4項規定起訴
    請求並聲明：1.游珮玲與陳家寅於94年4月14日就系爭房地
    所為贈與之債權行為及所有權移轉之物權行為應予撤銷；2.
    陳家寅應將系爭房地於94年5月4日以贈與為原因，向台北市
    大安地政事務所辦理所有權移轉登記予以塗銷；3.訴訟費用
    由上訴人負擔。
三、上訴人陳家寅則以下述事由，資為抗辯，並提起上訴。
（一）於95年1月17日游珮玲與陳家寅2人離婚時，游珮玲仍擁有
      台北市大安區○○○路420巷23號2樓房地（即台北市○○
      段○○段658建號），此外游珮玲現仍擁有台北縣土城市
      ○○段埤塘小段54地號、54-5地號、55-3地號等土地，並
      無害及債權人之債權。按民法第244條第1項規定及最高法
      院90年度台上字第2194號判決意旨所揭示，有害於債權之
      事實，須於「行為時」存在，且於債權人行使撤銷權時，
      債務人處於無資力之狀態。債務人於「行為時」如尚有資
      力清償債務，縱其結果致債務人之財產日形減少，仍不得
      撤銷之。游珮玲行為時尚有前述之財產足資清償，被上訴
      人之訴於法不符，應予駁回。並聲明：駁回被上訴人之訴
      。
（二）於上訴理由補陳：游珮玲於系爭房地贈與陳家寅時，尚有
      120萬2,544.6元之存款，顯足以清償上訴人40萬8,854元
      之債權，非不能清償債務。
四、本件原審對於被上訴人之請求，判決被上訴人全部勝訴，上
    訴人全部聲明不服，求為廢棄原判決，並駁回被上訴人在第
    一審之訴。被上訴人則求為判決駁回上訴。
五、兩造不爭執事項：
（一）游珮玲於94年4月14日以贈與為原因，將系爭房地移轉登
      記予陳家寅。
（二）游珮玲於92年7月23日向被上訴人辦理「台北銀行聯名卡
      、白金卡」信用卡，尚積欠被上訴人40萬8,854元，及其
      中387,628元部分自95年3月29日起至清償日止，按年息
      19.69%計算之利息，及按前述利息加計10%之違約金，並
      應賠償督促程序費用1,000元。
（三）游珮玲於移轉系爭房地時尚有台北市大安區○○○路420
      巷23號2樓房地、新北市○○區○○段1218地號、1235地
      號、1234地號（即變更前同市○○段埤塘小段54地號、
      54-5地號、55-3地號）等三筆土地，及120萬2,544.6元存
      款。
六、本件之爭點為上訴人起訴主張游珮玲上開無償行為，是否有
    害及其債權。經查：
（一）按債務人所為之無償行為，有害及債權者，債權人得聲請
      法院撤銷之，民法第244條第1項定有明文。所謂對金錢債
      權之詐害，係指債務人使自己陷於無資力或使無資力之狀
      況更形惡化而言；而是否有害及債權，以債務人行為時定
      之，故有害於債權之事實，須於行為時存在，苟於行為時
      有其他足以清償債務之財產，縱日後債務人財產減少，仍
      不構成詐害行為（最高法院90年度台上字第2194號判決參
      照）。是有害於債權之事實，須於行為時存在，且於債權
      人行使撤銷權時，債務人處於無資力之狀態。債務人於行
      為時如尚有資力清償債務，縱日後債務人之財產減少，仍
      不得撤銷之。
（二）游珮玲於94年4月14日贈與系爭房地時，其名下仍有台北
      市○○○路420巷23號2樓建物及土地、土城區○○段1218
      地號、1235地號、1234地號土地，及120萬2,544.6元之存
      款，此有台北市○○區○○段一小段658建號之建物登記
      第二類謄本、稅務電子閘門財產所得調件明細表、仁愛路
      一小段658建號異動索引、土城區○○段1218地號、1235
      地號、1234地號土地登記第二類謄本、游珮玲之華南商業
      銀行仁愛路分行活期儲蓄存款存摺影本在卷可稽（本審卷
      第9、12、19-54、88-94、95-97頁）。則游珮玲於移轉系
      爭房地予陳家寅時仍有上開財產，上開財產之數額顯然大
      於被上訴人之債權額，被上訴人對此亦不否認，僅主張游
      珮玲於95年1月始沒有依約繳款，游珮玲離婚時雖然還有
      光復南路之房子，但後來賣給他人，被上訴人無法就該財
      產聲請強制執行，土城三筆土地均為公同共有，被上訴人
      無法處分土地，沒有執行實益等語。然上開理由均不影響
      游珮玲於94年4月間無償贈與系爭房地予陳家寅時，其總
      財產仍遠大於被上訴人之債權額，揆諸前開法條及說明，
      游珮玲斯時仍有資力足以清償其債務，即目前游珮玲所有
      之上開土城區○○段1218地號、1235地號、1234地號土地
      亦係有價值之物，足以清償被上訴人之債權，亦非不能執
      行，尤難謂執行無實益，被上訴人就此之上述主張，亦未
      舉證證明，尤無足取，故上訴人該贈與行為非有害及債權
      ，並不構成詐害行為，參以與本件雷同之事件，業經本院
      98年度北簡字第11301號及98年度簡上字第763號確定判決
      （本院卷第61-66頁）認定上訴人之行為與民法之詐害行
      為相間，亦為被上訴人所不爭執等情以觀，可證上訴人之
      抗辯非無理由，則被上訴人依民法第244條第1項請求撤銷
      上開贈與之債權及物權行為，即無理由。
（三）從而，被上訴人主張游珮玲贈與系爭房地予陳家寅，有害
      於被上訴人之債權，請求撤銷上訴人間系爭房地之贈與行
      為及移轉系爭房地之物權行為，並請求陳家寅將系爭房地
      於94年5月4日以贈與為原因，向台北市大安地政事務所辦
      理之所有權移轉登記予以塗銷，為無理由，應予駁回。原
      審以被上訴人之訴有理由，而為被上訴人勝訴之判決，即
      有違誤，上訴意旨指摘原判決不當，求予廢棄，為有理由
      ，應予廢棄改判如主文所示。
七、本件事證已臻明確，兩造其餘攻防方法及證據，業經審酌，
    核與本件判決結果無影響，爰不逐一論述，併此敘明。
八、本件訴訟費用為第1審裁判費4,410元、第2審裁判費6,615元
    ，共計11,025元，應由被上訴人負擔。
九、據上論結，本件上訴為有理由，依民事訴訟法第436條之1第
    3項、第463條、第385條第1項前段、第2項、第450條、第78
    條、第87條第2項，判決如主文。
中    華    民    國   100    年    11    月    22    日
                  民事第二庭審判長  法  官  李英豪
                                    法  官  趙子榮
                                    法  官  林欣苑
以上正本係照原本作成。
本判決不得上訴。
中    華    民    國   100    年    11    月    22    日
                                    書記官  詹雪娥